【裁判字號】    99,易,786
【裁判日期】    990621
【裁判案由】    違反勞動基準法
【裁判全文】
臺灣高雄地方法院刑事判決               99年度易字第786號
公  訴  人  臺灣高雄地方法院檢察署檢察官
被      告  福財製革廠股份有限公司
兼上一人    乙○○
法定代理人
被      告  辛○○
            戊○○
上列被告等因違反勞動基準法案件，經檢察官提起公訴（99年度
偵字第4730號），本院判決如下：
    主  文
福財製革廠股份有限公司，其代表人因執行業務，違反勞動基準
法第十七條關於發給勞工資遣費之規定，處罰金銀元貳萬元即新
臺幣陸萬元。
辛○○、戊○○均為法人之代表人，共同因執行業務違反勞動基
準法第十七條關於發給勞工資遣費之規定，各處罰金銀元貳萬元
即新臺幣陸萬元，如易服勞役，均以新臺幣壹仟元折算壹日。
乙○○無罪。
    事  實
一、辛○○自民國95年12月1 日起（原任期至98年11月30日屆滿
    ，因經營不善，自98年11月10日起，經改選後由乙○○接任
    ）擔任福財製革廠股份有限公司（下稱福財公司）之董事長
    ，戊○○則係福財公司總經理，並負責執行福財公司終止勞
    動契約等事務，均為福財公司之代表人，亦為勞動基準法第
    2 條第2 款所定之雇主。辛○○、戊○○2 人均明知雇主有
    勞動基準法第11條第2 款業務緊縮情事而為終止勞動契約時
    ，應依同法第17條規定給付勞工資遣費，竟共同基於違反上
    揭規定之犯意聯絡，自98年10月20日起迄同年11月2 日止，
    陸續以業務減縮為由，未依規定發給勞工資遣費，即逕行終
    止勞動契約，解雇如附表「姓名」欄所示之員工。嗣經戌○○、辰○○、巳○○、申○○○、卯○○、丑○○○等人向
    高雄縣第一勞資關係協進會申請調解後，行政院勞工委員會
    南區勞動檢查所始獲悉上情。
二、案經行政院勞工委員會南區勞動檢查所函請，暨戌○○、申
    ○○○、未○○○、辰○○、子○○、壬  ○、巳○○、卯
    ○○、丑○○○等人訴請臺灣高雄地方法院檢察署檢察官偵
    查起訴。
    理  由
壹、證據能力
    按證人、鑑定人依法應具結而未具結者，其證言或鑑定意見
    ，不得作為證據，刑事訴訟法第158 條之3 定有明文。本件
    檢察官未令證人戌○○、申○○○於陳述前具結而為陳述，
    且查無依法不得令其具結之情形，是上開證人於檢察官訊問
    時之證言即無證據能力。惟上揭被告以外之人於審判外之陳
    述，雖不得以之直接作為認定犯罪事實與否之證據，但非不
    得作為彈劾證據，用來爭執被告、證人之證明力（最高法院
    96年度臺上字第1497號判決意旨參照）。
貳、有罪部分
    訊據被告辛○○供稱伊從福財公司成立迄98年11月10日止，
    擔任福財公司負責人等語；被告何炫政供稱伊自95年8 月間
    起開始參與福財公司業務之經營，98年10月間伊確實有將留
    用之員工名冊勾選後交給會計癸○○，請她通知等語，惟均
    矢口否認有違反勞動基準法第17條之犯行，被告辛○○辯稱
    伊未參與終止勞動契約解雇勞工之決定，福財公司解雇勞工
    是由戊○○決定，伊並不知情云云；被告戊○○則辯稱福財
    公司遭解雇員工都是按件計酬，不用發給資遣費，且解雇員
    工是由會計癸○○及張何金玉（即丙○○）決定及通知，伊
    並不知情云云。經查：
一、福財公司自95年12月1 日起迄98年11月10日辦理變更登記前
    ，公司登記負責人為辛○○，為被告辛○○所自承（本院卷
    第94頁），且有卷附福財公司變更登記表在卷可稽（99他9
    卷第21頁），是福財公司在98年11月10日乙○○接任該公司
    董事長前，係由辛○○擔任負責人乙節，應堪認定。而被告
    戊○○自95年8 月間起，實際參與經營福財公司乙節，業據
    證人辰○○、子○○、戌○○、張何金玉、癸○○等人於本
    院審理時具結證述在卷（本院卷第36、42、45、47、71 頁
    ），且證人戌○○、張何金玉、癸○○更證稱戊○○為福財
    公司總經理（本院卷第44、47、71頁），顯見被告戊○○實
    際參與經營福財公司之事實，亦堪認定。
二、又福財公司分別於附表編號1 至14「通報主管機關日期」欄
    所示之時間，以業務緊縮為由，通報分別自附表編號1 至14
    「資遣日期」欄所示日期，終止勞動契約解雇如附表編號1
    至14「姓名」欄所示之員工，及分別於附表編號15、16「資
    遣日期」欄所示日期，解雇如附表編號15、16「姓名」欄所
    示之員工，且均未依勞動基準法第17條規定給付資遣費乙節
    ，業據證人辰○○、子○○、戌○○、張何金玉、癸○○於
    本院審理時具結證述在卷（本院卷第35至39、40至43、43至
    46、46至50、70至75頁），且被告辛○○、戊○○對於上揭
    遭福財公司解雇之員工，均未獲得該公司依勞動基準法第17
    條規定應給付之資遣費乙節，亦未爭執（99審易1171卷第31
    頁）。是福財公司以業務緊縮為由，分別於附表「資遣日期
    」欄所示日期，終止勞動契約解雇如附表「姓名」欄所示之
    員工，且均未依勞動基準法第17條規定給付資遣費之事實，
    堪以認定。
三、被告辛○○雖辯稱福財公司解雇勞工之決定伊並不知情云云
    。惟查，辛○○自福財公司成立後即擔任該公司負責人，且
    本人亦在福財公司內工作，業據被告辛○○供述在卷（本院
    卷第94至95頁），且從卷附福財公司變更登記表（99他9 卷
    第14至16頁）記載，被告辛○○個人持有福財公司之股份高
    達6300股，占福財公司已發行股份總數（20200 股）近三分
    之一，為該公司最大股東，福財公司經營成功與否，攸關其
    個人股東權益甚鉅，衡情被告辛○○對於由其擔任負責人，
    並親自在該公司內工作，且為最大股東之福財公司有無因業
    務緊縮之必要，而為解雇勞工之決定，當無諉為不知之理。
四、被告戊○○則辯稱遭解雇員工都是按件計酬，不用發給資遣
    費云云。惟查，僱主依勞動基準法第11條或第13條但書規定
    終止按件計酬勞工之勞動契約時，應依第16條規定期間預告
    ，並依第17條或勞工退休金條例第12條規定發給資遣費，業
    經行政院勞工委員會97年1 月21日勞資二字第0970125033號
    釋在案，顯見縱使被告戊○○辯稱福財公司遭解雇如附表「
    姓名」欄所示之員工均為按件計酬之員工乙節屬實，福財公
    司於終止與上揭員工勞動契約時，依法仍應給付其等勞工資
    遣費。是被告戊○○辯稱遭解雇員工都是按件計酬，不用發
    給資遣費云云，顯不可採。又被告戊○○另辯稱解雇勞工是
    由會計癸○○及張何金玉決定，伊並不知情云云。惟查，被
    告戊○○對於曾勾選福財公司打算留用之員工名冊後，交給
    會計癸○○通知相關員工乙節，並不爭執（本院卷第97頁）
    ，且福財公司解雇本件如附表「姓名」欄所示之員工之決定
    ，是由戊○○於98年10月間先將留用之員工名冊交給張何金
    玉後，再由張何金玉將該名冊轉交予會計癸○○通知員工及
    發文給主管機關乙節，亦據證人張何金玉、癸○○於本院審
    理時具結證述在卷（本院卷第47、71頁），是本件福財公司
    留用及資遣員工之名單，是由被告戊○○勾選決定，交由張
    何金玉轉交癸○○通知之事實，應堪認定。又張何金玉雖為
    辛○○之女，惟其在福財公司僅為作業指導員，負責出貨管
    理，且本身即列名在福財公司98年10月31日資遣員工之中，
    業據證人張何金玉於本院審理時具結證述在卷（本院卷第48
    頁），且有卷附福財公司資遣通報名冊（99他9 卷第4 頁）
    可稽，而證人癸○○亦僅為福財公司僱用之員工，衡情其等
    2 人當無權擅自決定福財公司員工之去留。是戊○○辯稱遭
    解雇員工是由會計癸○○及張何金玉決定云云，顯與事理不
    符，難以令人置信。
五、此外復有行政院勞工委員會南區勞動檢查所98年12月15日勞
    南檢製字第0981014470號函暨檢附一般事業單位勞動條件檢
    查會談紀錄表、福財公司資遣通報名冊2 份、高雄縣第一勞
    資關係協進會勞資爭議案協談紀錄表（99他9 卷第1 至7頁
    ）、高雄縣政府98年11月24日府勞資字第0980291792號函暨
    檢附福財公司勞資爭議調解委員會第1 次會議紀錄（99他9
    卷第29至31頁）、高雄縣政府98年12月16日府勞資字第0980
    313570號函暨檢附福財公司勞資爭議調解委員會第2 次會議
    紀錄（99他9 卷第54至55頁）在卷可稽。
六、綜上所述，被告辛○○、戊○○上開所辯，均不值採信。本
    件被告福財公司、辛○○、戊○○上揭違反勞動基準法第17
    條關於發給勞工資遣費規定之犯行，均事證明確，堪以認定
    ，應依法論科。
七、按被告辛○○為被告福財公司之代表人，為該公司經營之負
    責人，被告戊○○則為該公司之總經理，且代表該公司處理
    有關勞工事務之人，其等2 人均為勞動基準法第2 條第2款
    所規定之僱主，其等因執行業務，違反勞動基準法第17條之
    規定，核其等所為，均係犯同法第78條之罪。又被告辛○○
    、戊○○2 人就上揭犯行，有犯意聯絡及行為分擔，應論以
    共犯。另被告福財公司因其代表人辛○○、戊○○執行業務
    ，違反勞動基準法第17條之規定，應依同法第81條第1 項之
    規定科以同法第78條之罰金。爰審酌被告福財公司及被告辛○○、戊○○違反雇主終止勞動契約應依勞動基準法第17條
    關於發給勞工資遣費之規定，影響勞工之權益，且犯後否認
    犯行，迄今仍未給付勞工資遣費等一切情狀，各量處如主文
    所示之刑，並依刑法第42條第3 項之規定，就被告辛○○、
    戊○○部分諭知易服勞役之折算標準。
參、無罪部分
一、公訴意旨另以被告乙○○自98年11月10日起擔任福財公司董
    事長，為福財公司代表人及勞動基準法所定之僱主，並參與
    解雇勞工決議，明知僱主以勞動基準法第11條第2 款業務緊
    縮情事而終止勞動契約時，應依同法第17條規定給付勞工預
    告工資及資遣費，惟福財公司自98年10月20日起陸續解雇如
    附表「姓名」欄所示之員工，並依就業服務法第33條規定，
    於資遣員工離職前10日製作資遣通報名冊與高雄縣政府勞工
    局，竟未依規定發給預告工資及資遣費等語，因認被告乙○○涉有違反勞動基準法第78條規定法人之代表人，因執行業
    務違反勞動基準法第17條關於發給勞工資遣費之罪嫌。
二、按犯罪事實應依證據認定之，無證據不得推定其犯罪事實；
    不能證明被告犯罪者，應諭知無罪之判決，刑事訴訟法第15
    4 條第2 項、第301 條第1 項分別定有明文。而認定犯罪事
    實所憑之證據，雖不以直接證據為限，間接證據亦包括在內
    ；然而無論直接或間接證據，其為訴訟上之證明，須於通常
    一般之人均不致有所懷疑，而得確信其為真實之程度者，始
    得據為有罪之認定，倘其證明尚未達到此一程度，而有合理
    之懷疑存在，致使無從為有罪之確信時，根據罪證有疑，利
    於被告之證據法則，即不得遽為不利被告之認定（最高法院
    76年度台上字第4986號判例意旨參照）。告訴人之告訴，係
    以使被告受刑事訴追為目的，是其陳述是否與事實相符，仍
    應調查其他證據以資審認（最高法院52年度台上字第1300號
    判例要旨參照）。
三、公訴人認被告乙○○涉嫌違反勞動基準法第17條未發給勞工
    資遣費之犯行，無非係以告訴人戌○○、申○○○之指述，
    及卷附行政院勞工委員會南區勞動檢查所98年12月15日勞南
    檢製字第0981014470號函暨檢附一般事業單位勞動條件檢查
    會談紀錄表、福財公司資遣通報名冊2 份、高雄縣第一勞資
    關係協進會勞資爭議案協談紀錄表、高雄縣政府98年11 月
    24日府勞資字第0980291792號函暨檢附福財公司勞資爭議調
    解委員會第1 次會議紀錄、高雄縣政府98年12月16日府勞資
    字第0980313570號函暨檢附福財公司勞資爭議調解委員會第
    2 次會議紀錄等資料，資為論據。訊據被告乙○○堅詞否認
    上揭違反勞動基準法第17條未發給勞工資遣費之犯行，並辯
    稱伊原本只是福財公司屏東廠廠長，是在98年11月10日福財
    公司停工後才接任該公司董事長，該公司以業務緊縮為由解
    雇員工是在伊接任負責人前，伊並未參與該項業務之執行等
    語。經查：
  (一)告訴人戌○○、申○○○雖於檢察官訊問時分別指稱福財公
    司未依規定給付勞工資遣費，然於檢察官99年1 月27日訊問
    時亦分別供稱是遭戊○○資遣解雇等語（99他9 卷第36頁）
    ，是被告乙○○是否曾代表福財公司執行終止與附表「姓名
    」欄所示員工勞動契約之業務，而有違反勞動基準法第17條
    未依規定發給勞工資遣費之犯行，即非無疑。
  (二)按被告乙○○是在98年11月10日，始經福財公司股東臨時會
    推選為該公司董事，隨後於當日董事會中經推選該公司董事
    長，在此之前乙○○是在福財公司屏東廠擔任廠長，負責屏
    東廠區乙節，業據被告乙○○供述在卷（本院卷第93頁），
    且同案被告辛○○亦供稱乙○○於接任福財公司董事長前，
    是在福財公司屏東廠擔任廠長，負責屏東廠區（本院卷第95
    頁）、同案被告戊○○亦供稱福財公司自95年8 月起是由伊
    負責經營等語（本院卷第96頁），另證人戌○○、申○○○
    於檢察官訊問時，及證人辰○○、子○○於本院審理時亦均
    具結證稱福財公司是戊○○負責經營等語（99他9 卷第36頁
    、本院卷第36、42頁）。此外復有卷附福財公司98年11月10
    日股東臨時會會議紀錄、董事會會議紀錄、及福財公司變更
    登記表在卷可稽（99他9 卷第14至18頁）。是被告乙○○辯
    稱伊在98年11月10日前只是福財公司屏東廠廠長，負責屏東
    廠區管理，核與事實相符，應堪採信。
  (三)而福財公司以業務緊縮為由，將附表「姓名」欄所示之員工
    通知終止勞動契約之解雇決定，是由戊○○於98年10月間勾
    選名冊後，交由會計癸○○通知員工乙節，業據證人張何金
    玉、癸○○於本院審理時具結證述在卷（本院卷第49、71頁
    ），且從卷附福財公司資遣通報表顯示（99他9 卷第4 至6
    頁），福財公司分別於98年10月20日、98年11月2 日通報主
    管機關即高雄縣政府勞工局將分別於98年10月31日、98年11
    月15日資遣附表編號1 至14「姓名」欄所示之員工，另證人
    子○○、戌○○於本院審理時亦均證稱98年10月間就遭福財
    公司通知資遣（本院卷第40、45頁），及證人癸○○於本院
    審理時證稱福財公司於98年10月底就通知遭資遣之員工，當
    時乙○○尚未接任福財公司負責人等語（本院卷第72頁），
    顯見卷附98年11月2 日福財公司資遣通報表上雖記載附表編
    號9 至14、16「姓名」欄所示未○○○等7 名員工之資遣日
    期為98年11月15日，然實際決定及通知資遣解雇員工之行為
    是在98年10月底即已完成，是被告乙○○當時既非福財公司
    董事長，亦未代表福財公司執行解雇附表「姓名」欄所示員
    工之業務，堪以認定。
  (四)是公訴人僅憑被告乙○○於98年11月10日起接任福財公司董
    事長職務，遽認被告乙○○涉有代表福財公司於執行解雇員
    工之業務，違反勞動基準法第17條未發給勞工資遣費之犯行
    ，自屬無法證明。此外復查無其他證據足資證明被告乙○○
    有上揭代表福財公司執行資遣業務進而違反勞動基準法第17
    條未發給勞工資遣費之犯行，是依前揭規定及判例意旨，自
    應就被告乙○○遭訴上揭犯行為無罪之諭知。
據上論斷，應依刑事訴訟法第299 條第1 項前段、第301 條第1
項，勞動基準法第78條、第81條第1 項，刑法第11條前段、第28
條、第42條第3 項，現行法規所定貨幣單位折算新台幣條例第2
條，判決如主文。
本案經檢察官魏豪勇到庭執行職務。
中    華    民    國    99    年    6     月    21    日
                    刑事第六庭   法  官  曾仁勇
以上正本證明與原本無異。
如不服本判決應於收受送達後10日內向本院提出上訴書狀，並應
敘述具體理由；如未敘述上訴理由者，應於上訴期間屆滿後20日
內向本院補提理由書（均須按他造當事人之人數附繕本）「切勿
逕送上級法院」。
中    華    民    國    99    年    6     月    21    日
                                 書記官  王紀芸
附表：
┌──┬─────┬─────┬────┬────┬────┬──┐
│編號│姓  名    │職稱      │通報主管│資遣日期│資遣事由│備註│
│    │          │          │機關日期│        │        │    │
├──┼─────┼─────┼────┼────┼────┼──┤
│ 1  │庚○○    │技術員    │98.10.20│98.10.31│業務緊縮│    │
├──┼─────┼─────┼────┼────┼────┼──┤
│ 2  │酉○○    │作業指導員│98.10.20│98.10.31│業務緊縮│    │
├──┼─────┼─────┼────┼────┼────┼──┤
│ 3  │甲○○    │生管指導員│98.10.20│98.10.31│業務緊縮│    │
├──┼─────┼─────┼────┼────┼────┼──┤
│ 4  │寅○○    │作業指導員│98.10.20│98.10.31│業務緊縮│    │
├──┼─────┼─────┼────┼────┼────┼──┤
│ 5  │丁○○    │作業員    │98.10.20│98.10.31│業務緊縮│    │
├──┼─────┼─────┼────┼────┼────┼──┤
│ 6  │丙○○（即│作業指導員│98.10.20│98.10.31│業務緊縮│    │
│    │張何金玉）│          │        │        │        │    │
├──┼─────┼─────┼────┼────┼────┼──┤
│ 7  │己○○    │作業員    │98.10.20│98.10.31│業務緊縮│    │
├──┼─────┼─────┼────┼────┼────┼──┤
│ 8  │午○○    │作業員    │98.10.20│98.10.31│業務緊縮│    │
├──┼─────┼─────┼────┼────┼────┼──┤
│ 9  │未○○○  │作業員    │98.11.2 │98.11.15│業務緊縮│    │
├──┼─────┼─────┼────┼────┼────┼──┤
│ 10 │巳○○    │作業員    │98.11.2 │98.11.15│業務緊縮│    │
├──┼─────┼─────┼────┼────┼────┼──┤
│ 11 │申○○○  │技術員    │98.11.2 │98.11.15│業務緊縮│    │
├──┼─────┼─────┼────┼────┼────┼──┤
│ 12 │卯○○    │技術員    │98.11.2 │98.11.15│業務緊縮│    │
├──┼─────┼─────┼────┼────┼────┼──┤
│ 13 │戌○○    │作業員    │98.11.2 │98.11.15│業務緊縮│    │
├──┼─────┼─────┼────┼────┼────┼──┤
│ 14 │辰○○    │作業員    │98.11.2 │98.11.15│業務緊縮│    │
├──┼─────┼─────┼────┼────┼────┼──┤
│ 15 │子○○    │作業員    │未列通報│98.10.20│業務緊縮│    │
│    │          │          │名冊    │        │        │    │
├──┼─────┼─────┼────┼────┼────┼──┤
│ 16 │丑○○○  │作業員    │未列通報│98.11.15│業務緊縮│    │
│    │          │          │名冊    │        │        │    │
└──┴─────┴─────┴────┴────┴────┴──┘
附錄本判決論罪科刑法條：
勞動基準法第78條
違反第13條、第17條、第26條、第50條、第51條或第55條第1項
規定者，科3萬元以下罰金。
勞動基準法第81條
法人之代表人、法人或自然人之代理人、受僱人或其他從業人員
，因執行業務違反本法規定，除依本章規定處罰行為人外，對該
法人或自然人並應處以各該條所定之罰金或罰鍰。
但法人之代表人或自然人對於違反之發生，已盡力為防止行為者
，不在此限。
法人之代表人或自然人教唆或縱容為違反之行為者，以行為人論
。

司法院資訊處製作；財團法人民間司法改革基金會備份。
